---
title: "Regressão Quantílica Dinâmica"
subtitle: "Abordagem bayesiana utilizando JAGS"
author: "Alessandro J. Q. Sarnaglia"
institute: "DEST/UFES"
# date: "2016/12/12 (updated: `r Sys.Date()`)"
output:
  xaringan::moon_reader:
    lib_dir: libs
    nature:
      ratio: 16:9
      highlightStyle: github
      highlightLines: true
      countIncrementalSlides: false
      titleSlideClass: ["left", "bottom", "inverse"]


---

<style>
body {
text-align: justify}
</style>

```{r setup, include=FALSE}
knitr::opts_chunk$set(echo = TRUE)
```

```{r, load_refs, include=FALSE, cache=FALSE}
library("RefManageR"); library("bibtex"); library("R2jags");
library("knitr"); library("kableExtra"); library("DT")
BibOptions(check.entries = FALSE,
           bib.style = "authoryear",
           cite.style = "authoryear",
           style = "markdown",
           hyperlink = FALSE,
           dashed = FALSE)
myBib <- ReadBib("refs.bib", check = FALSE)
```

<script type="text/x-mathjax-config">
MathJax.Hub.Config({
  TeX: {
    Macros: {
      XX: "{\\mathbf{X}}",
      xx: "{\\mathbf{x}}",
      ag: "{\\mathrm{argmax}}"
    }
  }
});
</script>

# Inferência Bayesiana

- Observações: $\XX = (X_1, \ldots, X_n)$;

- Vetor de parâmetros: $\theta = (\theta_1, \ldots, \theta_p)$;

- Verossimilhança: $f(\xx | \theta) = f(x_1, \ldots, x_n | \theta)$ vista como função de $\theta$.

**Frequentista:** em geral, máxima verossimilhança, isto é, $\hat\theta = \ag_\theta f(\xx | \theta)$. Comumente, fazemos:
$$
\left. \frac{\partial}{\partial \theta} f(\xx | \theta) \right|_{\theta = \hat\theta} = 0.
$$

**Bayesiana:** a incerteza inicial sobre $\theta$ é modelada por uma distribuição *a priori* $\pi(\theta)$. A informação dos dados $\XX$ é utilizada para atualizar o conhecimento sobre $\theta$ por meio da regra de Bayes:
$$
\pi(\theta | \xx) = \frac{f(\xx | \theta) \pi(\theta)}{\int f(\xx | \theta) \pi(\theta) d\theta} = \frac{f(\xx | \theta) \pi(\theta)}{f(\xx)} \propto f(\xx | \theta) \pi(\theta).
$$
Denominamos $\pi(\theta | \xx)$ de distribuição *a posteriori*.

---
# Monte Carlo via Cadeia de Markov - MCMC

Mecanismo para amostrar da distribuição de $\theta|\xx$. Em poucas palavras:
- Algoritmos que consistem de gerar trajetórias de cadeia de Markov (ao contrário de amostras iid);
- As cadeias devem possuir distribuição de equilíbrio que coincide com a distribuição da qual queremos gerar valores, isto é, $\pi(\theta | \xx)$;
- A amostra gerada $\theta_1, \ldots, \theta_m$ é utilizada para realizar inferência sobre $\theta$.

*Vantagem:* é um método que funciona em condições bem gerais, não sendo necessário conhecer $\pi(\theta| \xx)$ em sua integralidade.

*Desvantagem:* em geral, é computacionalmente custoso.

Existem vários algoritmos MCMC: Metropolis-Hasting; Slice sampling; Multiple-try Metropolis; Reversible-jump; Hamiltonian; entre outros.

Algumas linguagens implementam esses métodos (`STAN` e `JAGS`, por exemplo). Alguns pacotes do `R` promovem a interface. Por exemplo, `rstan`, `rjags` e `R2jags`.

---
# Just Another Gibbs Sampler - JAGS

É uma linguagem para a análise de Modelos Hierárquicos Bayesianos usando MCMC.

JAGS foi concebido com três objetivos em mente:
- Ter um mecanismos de plataforma cruzada para a linguagem `BUGS`;
- Pode ser estendido, permitindo usuários escreverem suas próprias funções, distribuições e amostradores;
- Ser uma plataforma para experimentação com ideias em modelagem bayesiana.

Para modelar em JAGS, tudo que você precisa fazer é escrever a verossimilhança e as distribuições *a priori* em um arquivo de texto.

Ao submeter o código ao JAGS, ele roda o MCMC e produz a amostra da distribuição *a posteriori* desejada.

---
## Exemplo 1 - JAGS

Exemplo de código em JAGS para o seguinte modelo:
$$
X_i|\mu,\sigma^2 \sim N(\mu,\sigma^2), \ i=1, \ldots, n;
$$
$$
\mu \sim N(\xi,\omega^2); \ \sigma^2 \sim G(\alpha,\beta).
$$

```{R eval=FALSE, include=TRUE}
model{
  # verossimilhanca
  for(i in 1:n){
    x[i] ~ dnorm(mu, 1/sig2) # a parametrizacao é em funcao da precisão (= 1/Var)
  }
  # dist.'s a priori
  mu ~ dnorm(xi, 1/omega2) # xi, omega2 hiperparametros
  sig2 ~ dgamma(alpha, beta) # alpha, beta hiperparametros
}
```

---
## Exemplo 2 - JAGS

Exemplo de código em JAGS para o seguinte modelo de regressão:

$$Y_i|X_i,\theta,\sigma^2 \sim N(\mu_i,\sigma^2), \ \mu_i = X_i'\theta, \ X_i = (X_{i1}, \ldots, X_{ip})', \ i=1, \ldots, n;$$
$$\theta = (\theta_1, \ldots, \theta_p)' \sim N_p(\xi,\text{diag}(\omega^2)); \ \sigma^2 \sim G(\alpha,\beta).$$
```{R eval=FALSE, include=TRUE}
model{
  # verossimilhanca
  for(i in 1:n){
    y[i] ~ dnorm(mu[i], 1/sig2) # em funcao da precisão (= 1/Var)
    mu[i] <- t(theta) %*% x[i,] # repare que em vez de ~ usamos <-
  }
  # dist.'s a priori
  for(j in 1:p){
    theta[j] ~ dnorm(xi[j], 1/omega2) # xi, omega2 hiperparametros
  }
  sig2 ~ dgamma(alpha, beta) # alpha, beta hiperparametros
}
```

---
## R2jags

Os códigos anteriores especificam o modelo na linguagem JAGS. Precisamos efetivamente rodar o modelo.

*Pergunta:* como rodar o modelo em `R`?

Podemos utilizar o pacote `R2jags`. Vejamos uma forma bem básica para o Exemplo 2 visto anteriormente.

```{R eval=FALSE, include=TRUE}
library(R2jags)
n <- dim(x)[1]; p <- dim(x)[2]
xi <- rep(0, p)
jags.data <- list(y = y, x = x, n = n, p = p,
                  xi = xi, omega2 = 10000, #hiperparâmetros
                  alpha = 0.1, beta = 0.1) #hiperparâmetros
jags.params <- c("theta", "sigma2")
jagsfit <- jags(data = jags.data, parameters.to.save = jags.params,
                n.iter = 5000, model.file = "jags_model.txt")
```

- O arquivo `jags_model.txt` contém o modelo am JAGS salvo no computador;
- O objeto `jagsfit` conterá vários elementos, entre eles a amostra da distribuição *a posteriori* $\pi(\theta,\sigma^2 | \mathbf{y}, \mathbf{x}),$ disponível nos elementos `sims.matrix` ou `sims.array`, dentro do elemento `BUGSoutput`.

---
class: middle, center

## Exemplo com a turma

Vamos coletar altura (explicativa) e peso (resposta). Vamos usar o JAGS para implementar um regressão linear simples nesse contexto.

---
# Regressão Quantílica - I

O quantil de ordem $\tau$ de uma variável aleatória $Y$, com função de distribuição acumulada $F(y) = P(Y \leq y)$, é definida como
$$Q_\tau(Y) = F^{-1}(\tau) = \inf\{y|F(y) \geq \tau\}.$$
Em regressão quantílica, em vez de considerarmos $E(Y_i|X_i, \theta) = X_i'\theta$, fazemos
$$Q_\tau(Y_i|X_i, \theta) = X_i'\theta^{(\tau)},\ \ 0 < \tau < 1,\ \ \theta^{(\tau)} = (\theta^{(\tau)}_1, \ldots, \theta^{(\tau)}_p)'.$$
Considere a função perda $\rho_\tau (u) = u(\tau - \mathbb{I}(u < 0))$. O valor $\hat{q}$ que minimiza a perda esperada $E[\rho_\tau (Y - q)] = \int \rho_\tau (Y - q) f_Y(y)dy$, como funçao de $q$, satisfaz $F(\hat{q}) = \tau$, ou ainda $\hat{q} = Q_\tau(Y)$ `r Citep(myBib, "koenker:2005")`. Similarmente, o quantil amostral $\hat{q}$ é o mínimo da perda média amostral $\frac{1}{n}\sum_{i=1}^n(\rho_\tau (Y_i - q))$.

Assim, no contexto frequentista, a regressão quantílica é estimada pela solução do seguinte problema de minimização
$$\textstyle\hat\theta^{(\tau)} = \text{arg}\min_\theta \left[\frac{1}{n}\sum_{i = 1}^n \rho_\tau(y_i - X_i'\theta)\right].$$
---
# Regressão Quantílica - II
`r Citet(myBib, "yu:2001")` mostraram que o problema de minimização visto anteriormente é exatamente equivalente à maximização de uma verossimilhança associada a distribuição Laplace assimétrica.

Dizemos que $Z$ tem distribuição Laplace assimétrica com parâmetro $\tau$ se sua densidade é dada por
$$f_Z(z) = \tau(1-\tau)\exp\{-\rho_\tau(z)\}.$$
Nesse caso, escrevemos $Z \sim LA(\tau)$. Parâmetros de locação $\mu$ e escala $\sigma$ podem ser introduzidos fazendo $Y = \mu + \sigma Y$, de modo que $f_Y(y) = \frac{1}{\sigma}f_Z(\frac{y-\mu}{\sigma})$. Nesse caso, escrevemos $Y \sim LA(\mu,\sigma,\tau)$.

Assim, no contexto Bayesiano, o modelo de regressão quantílica pode ser especificado como
$$Y_i|X_i,\theta^{(\tau)} \sim LA(\mu = X_i'\theta^{(\tau)}, \sigma = 1, \tau = \tau),\ \ \theta^{(\tau)} \sim \pi(\cdot).$$
**Problema:** a implementação em JAGS não é direta por não se ter a distribuição Laplace Assimétrica disponibilizada nativamente.

Felizmente, a seguinte propriedade permite contornar esse problema.

---
# Regressão Quantílica - III

**Propriedade:** `r Citep(myBib, "kotz:2001", after = ", Proposição 3.2.1")` é possível mostrar que, se $Y|\mu,\sigma \sim LA(\mu, \sigma, \tau)$, então podemos escrever hierarquicamente:
$$Y|U,\mu,\sigma \sim N(\mu + a_\tau U, \sigma^2 b_\tau U)\ \ \text{e}\ \ U \sim Exp(1),$$
onde $a_\tau = \frac{1-2\tau}{\tau(1-\tau)}$ e $b_\tau = \frac{2}{\tau(1-\tau)}$, e $U \sim Exp(1)$ denota que $U$ segue distribuição exponencial padrão com densidade $f_U(u) = e^{-u}$, $u>0$.

Assim, o modelo de regressão quantílica ficaria totalmente especificado com a seguinte estrutura hierárquica:
$$Y_i|U_i, X_i, \theta^{(\tau)} \sim N(\mu_i + a_\tau U_i, b_\tau U_i), \ \ \mu_i = X_i'\theta^{(\tau)},$$
$$U_i \sim Exp(1) \ \ \text{e} \ \ \theta^{(\tau)} \sim \pi(\cdot).$$
Uma escolha natural para a distribuição *a priori* $\pi(\cdot)$ é dada pela distribuição $N_p$.

---
# Regressão Quantílica - IV

O código JAGS abaixo define o modelo de regressão quantílica.

```{R eval=FALSE, include=TRUE}
model {
  # verossimilhança
  for(i in 1:n){
    y[i] ~ dnorm(mu[i] + a_tau*u[i], 1/(b_tau*u[i])) # Precisão em vez de Var
    u[i] ~ dexp(1)
    mu[i] <- x[i,] %*% theta_tau
  }
  a_tau <- (1-2*tau)/(tau*(1-tau))
  b_tau <- 2/(tau*(1-tau))
  # dist's a priori
  for(j in 1:p){
    theta_tau[j] ~ dnorm(xi[j], 1/(omega2))
  }
}
```
Os objetos `n`, `p`, `tau`, `xi` e `omega2` devem ser fornecidos pelo argumento `data` da função `jags`.

---
class: middle, center

## Exemplo com a turma

Vamos retornar ao exemplo da altura (explicativa) e do peso (resposta) dos alunos da turma. Vamos usar o JAGS para implementar a regressão quantílica nesse contexto.

---
# Regressão Quantílica Dinâmica - I

Se os dados $Y_t$ e $X_t$ são observados em função do tempo $t$. É provável que o processo de amostragem sistemática naturalmente induza a presença de dependência temporal.

**Desafio:** A regressão quantílica é desenvolvida para dados iid. Como estender para dados com dependência temporal?

**Solução:**
- Permitir que os coeficientes evoluam com o tempo, isto é, que $\theta^{(\tau)}_t$.
- Mecanismo de evolução de $\theta^{(\tau)}_t$ dado por
$$\theta^{(\tau)}_t|\theta^{(\tau)}_{t-1},G_t,W_t \sim N_p(G_t\theta^{(\tau)}_{t-1}, W_t), \ \ \theta^{(\tau)}_{1} \sim N_p(\xi, \Omega),$$
em que $G_t$ é a matriz $p\times p$ com os parâmetros de evolução e $W_t$ é uma matriz de covariâncias que descrevem a equação de evolução e $\xi$ e $\Omega$ são, respectivamente, o vetor de médias e a matriz de covariâncias do vetor de coeficientes da primeira observação.

Para maiores detalhes sobre a descrição do modelo, veja `r Citet(myBib, "goncalves:2020")`.

---
# Regressão Quantílica Dinâmica - II
Código JAGS para $G_t = \mathbf{I}_p$, $W_t = \text{diag}(\frac{1}{40000})$ e $\Omega = \text{diag}(\omega^2)$:
```{R eval=FALSE, include=TRUE}
model {
  # verossimilhança
  for(i in 1:n){
    y[i] ~ dnorm(mu[i] + a_tau*u[i], 1/(b_tau*u[i])) # Precisão em vez de Var
    u[i] ~ dexp(1)
    mu[i] <- x[i,] %*% theta_tau[i,]
  }
  a_tau <- (1-2*tau)/(tau*(1-tau))
  b_tau <- 2/(tau*(1-tau))
  # dist's a priori
  for(j in 1:p){
    theta_tau[1,j] ~ dnorm(xi[j], 1/(omega2)) # xi, omega2 hiperparametros
    for (i in 2:n) {
      theta_tau[i,j] ~ dnorm(theta_tau[i-1,j], 40000)
    }
  }
}
```

---
# Exemplo - Petróleo Brent x PETR4

Considere os dados de Barril de Petróleo Brent (Fechamento) e Petr4 (Abertura).

```{R, out.width = '80%'}
df <- read.csv(file = 'dados.csv', header = T, dec = ',')
DT::datatable(df, rownames = FALSE, options = list(pageLength = 5, autoWidth = FALSE, lengthChange = FALSE, searching=FALSE))
```

---
# Exemplo - Petróleo Brent x PETR4

Vamos realizar uma análise exploratória das séries.

```{R fig.height=3.2, fig.show="hold", fig.width=5, message=FALSE, warning=FALSE, out.width="45%"}
par(mai = c(1, 1, .1, .1), mgp = c(2, .75, 0))
t <- which(!is.na(df$Petr4_A)) # exclui dados faltantes da Petr4
y <- df$Petr4_A[t[-1]] # Abertura do dia
x <- df$Brent_F[t[-1]-1] # Fechamento do dia anterior
plot.ts(x, xlab='Tempo', ylab='Brent');plot.ts(y, xlab='Tempo', ylab='PETR4')
```

---
# Exemplo - Petróleo Brent x PETR4

```{R fig.height=4.5, fig.width=4.5, message=FALSE, warning=FALSE}
par(mai = c(.75, .75, .1, .1), mgp = c(2, .75, 0))
plot(x, y, pch=19, xlab='Brent', ylab='PETR4');cat('Correlação: ',cor(x,y),sep='')
```

---
# Exemplo - Petróleo Brent x PETR4

Iniciemos com uma regressão quantílica usual. O seguinte modelo `JAGS` foi escrito no arquivo `model_reg_quant.txt`.

```{R eval=FALSE, include=TRUE}
model {
  # verossimilhança
  for(i in 1:n){
    y[i] ~ dnorm(mu[i] + a_tau*u[i], 1/(b_tau*u[i])) # Precisão em vez de Var
    u[i] ~ dexp(1)
    mu[i] <- x[i,] %*% theta_tau
  }
  a_tau <- (1-2*tau)/(tau*(1-tau))
  b_tau <- 2/(tau*(1-tau))
  # dist's a priori
  for(j in 1:p){
    theta_tau[j] ~ dnorm(xi[j], 1/(omega2))
  }
}
```
Agora rodaremos o modelo utilizando a função `jags` do pacote `R2jags`.

---
# Exemplo - Petróleo Brent x PETR4

```{R message=FALSE, warning=FALSE, include=TRUE}
X <- cbind(1,x); n <- dim(X)[1]; p <- dim(X)[2] # primeira coluna de 1's (intercepto)
xi <- rep(0, p); It <- 50000; Bi <- 49000; Nt <- 10; colnames(X) <- c('Intercept', 'Brent')
jags.data <- list(y = y, x = X, n = n, p = p, tau = .5,
                  xi = xi, omega2 = 10000) #hiperparâmetros
jags.params <- c("theta_tau")
jagsfit <- jags(data = jags.data, parameters.to.save = jags.params, DIC = FALSE,
                n.iter = It, n.burnin = Bi, n.thin = Nt,
                model.file = "model_reg_quant.txt", quiet = TRUE)
theta_tau <- jagsfit$BUGSoutput$sims.matrix # sims.matrix junta as cadeias diferentes,
# theta_tau <- jagsfit$BUGSoutput$sims.array # sims.array deixa separado
colnames(theta_tau) <- paste('\u03C4=0.5', c('_1','_X'), sep='')
kableExtra::kbl(round(apply(theta_tau, 2, quantile, probs=c(.025, .5, .975)), 3))
```

---
# Exemplo - Petróleo Brent x PETR4

Replicando o mesmo código para `tau = c(.05, .25, .5, .75, .95)`, obtemos
```{R message=FALSE, warning=FALSE, include=TRUE}
theta_tau <- NULL; vtau <- c(.05, .25, .5, .75, .95); theta_lst <- list(); i <- 0
for (tau in vtau) {
  jags.data$tau <- tau; i <- i+1
  jagsfit <- jags(data = jags.data, parameters.to.save = jags.params, DIC = FALSE,
                  n.iter = It, n.burnin = Bi, n.thin = Nt,
                  model.file = "model_reg_quant.txt", quiet = TRUE)
  theta_tau <- cbind(theta_tau, jagsfit$BUGSoutput$sims.matrix)
  theta_lst[[i]] <- jagsfit$BUGSoutput$sims.matrix
}
colnames(theta_tau) <- kronecker(paste('\u03C4=',vtau,sep=''), c('_1','_X'), paste, sep=''); names(theta_lst) <- vtau
th_res <- round(apply(theta_tau, 2, quantile, probs=c(.025, .5, .975)), 3); kbl(th_res)
```

---
# Exemplo - Petróleo Brent x PETR4
Coeficientes por quantil.

```{R eval=FALSE, fig.height=4, fig.show="hold", fig.width=6, message=FALSE, warning=FALSE, include=TRUE, out.width="45%"}
m_1 <- range(th_res[,grep("_1", colnames(th_res))])
m_X <- range(th_res[,grep("_X", colnames(th_res))])
plot(vtau, th_res[2,grep("_1", colnames(th_res))], type='b', xlab='\u03C4', ylab='Intercepto', ylim=m_1, pch=19)
lines(vtau, th_res[1,grep("_1", colnames(th_res))], lty=2)
lines(vtau, th_res[3,grep("_1", colnames(th_res))], lty=2)
abline(h = 0, col='red')
plot(vtau, th_res[2,grep("_X", colnames(th_res))], type='b', xlab='\u03C4', ylab='Brent', ylim=m_X, pch=19)
lines(vtau, th_res[1,grep("_X", colnames(th_res))], lty=2)
lines(vtau, th_res[3,grep("_X", colnames(th_res))], lty=2)
abline(h = 0, col='red')
```

---
# Exemplo - Petróleo Brent x PETR4
Coeficientes por quantil.

```{R echo=FALSE, fig.height=4, fig.show="hold", fig.width=6, message=FALSE, warning=FALSE, out.width="45%"}
par(mai = c(1, 1, .1, .1), mgp = c(2, .75, 0))
m_1 <- range(th_res[,grep("_1", colnames(th_res))]);m_X <- range(th_res[,grep("_X", colnames(th_res))])
plot(vtau, th_res[2,grep("_1", colnames(th_res))], type='b', xlab='\u03C4', ylab='Intercepto', ylim=m_1, pch=19)
lines(vtau, th_res[1,grep("_1", colnames(th_res))], lty=2)
lines(vtau, th_res[3,grep("_1", colnames(th_res))], lty=2)
abline(h = 0, col='red')
plot(vtau, th_res[2,grep("_X", colnames(th_res))], type='b', xlab='\u03C4', ylab='Brent', ylim=m_X, pch=19)
lines(vtau, th_res[1,grep("_X", colnames(th_res))], lty=2)
lines(vtau, th_res[3,grep("_X", colnames(th_res))], lty=2)
abline(h = 0, col='red')
```

---
# Exemplo - Petróleo Brent x PETR4
Como ficam os intervalos quantílicos preditos?

Por exemplo, o Intervalo de 90% pode ser obtido como $[Q_{0.05}(Y|X), Q_{0.95}(Y|X)] = [X'\theta^{(0.05)}, X'\theta^{(0.95)}]$.

Construindo os intervalos:
```{R echo=TRUE, message=FALSE, warning=FALSE}
Ns <- nrow(theta_tau); nam_th <- names(theta_lst); pred_lst <- pred_qts <- list(); cum_qts <- NULL; i <- 0
for (tau in c(0.05, 0.5, 0.95)) {
  pred <- NULL; i <- i+1
  for(is in 1:Ns){
    pred <- rbind(pred, (X %*% (theta_lst[[which(nam_th == tau)]])[is,])[,1])
  }
  pred_lst[[i]] <- pred; pred_qts[[i]] <- apply(pred, 2, quantile, probs = c(0.025, 0.5, 0.975))
  cum_qts <- c(cum_qts, mean(y < pred_qts[[i]][2,]))
  names(pred_lst)[i] <- names(pred_qts)[i] <- names(cum_qts)[i] <- tau
}
cum_qts
```

---
# Exemplo - Petróleo Brent x PETR4
Plotando os intervalos:

```{R echo=TRUE, message=FALSE, warning=FALSE, fig.height=4, fig.width=6}
par(mai = c(1, 1, .1, .1), mgp = c(2, .75, 0))
rg <- range(y, pred_qts);plot.ts(y, ylim = rg, ylab = "PETR4")
for (i in 1:length(pred_qts)) {
  lines(x=1:nrow(X), y=(pred_qts[[i]])[2,], col='red')
  lines(x=1:nrow(X), y=(pred_qts[[i]])[1,], col='red', lty=2)
  lines(x=1:nrow(X), y=(pred_qts[[i]])[3,], col='red', lty=2)
}
```

```{R include=FALSE}
pred_qts_ord <- pred_qts
```

---
# Exemplo - Petróleo Brent x PETR4
Vamos agora ajustar o modelo de regressão quantílica dinâmica com o seguinte código JAGS salvo no arquivo `model_reg_quant_din.txt`. Coeficiente do intercepto fixo e precisão da equação de evolução foi fixada em 40000 para garantir que $P(-0.01 < \theta_{t, \text{Brent}}^{(\tau)} - \theta_{t-1,\text{Brent}}^{(\tau)} < 0.01) \approx 0.95$.

```{R eval=FALSE, include=TRUE}
model {
  # verossimilhança
  for(i in 1:n){
    y[i] ~ dnorm(mu[i] + a_tau*u[i], 1/(b_tau*u[i])) # Precisão em vez de Var
    u[i] ~ dexp(1); mu[i] <- x[i,] %*% theta_tau[i,]
  }
  a_tau <- (1-2*tau)/(tau*(1-tau)); b_tau <- 2/(tau*(1-tau))
  # dist's a priori
  theta_tau[1,1] ~ dnorm(xi[1], 1/(omega2)) # xi, omega2 hiperparametros
  for (i in 2:n){theta_tau[i,1] <- theta_tau[i-1,1]}
  for(j in 2:p){
    theta_tau[1,j] ~ dnorm(xi[j], 1/(omega2)) # xi, omega2 hiperparametros
    for (i in 2:n){theta_tau[i,j] ~ dnorm(theta_tau[i-1,j], 40000)}
  }
}
```

---
# Exemplo - Petróleo Brent x PETR4
O modelo é ajustado pelo seguinte código.
```{R echo=TRUE, message=FALSE, warning=FALSE}
th0 <- theta_lst; theta_tau <- NULL; vtau <- c(.05, .5, .95); theta_lst <- list(); i <- 0
for (tau in vtau) {
  jags.data$tau <- tau; i <- i+1; jags.data$xi <- colMeans(th0[[which(nam_th == tau)]])
  jagsfit <- jags(data = jags.data, parameters.to.save = jags.params, DIC = FALSE,
                  n.iter = It, n.burnin = Bi, n.thin = Nt,
                  model.file = "model_reg_quant_din.txt", quiet = TRUE)
  theta_tau <- cbind(theta_tau, jagsfit$BUGSoutput$sims.matrix)
  theta_lst[[i]] <- jagsfit$BUGSoutput$sims.matrix
}
names(theta_lst) <- vtau
```

---
# Exemplo - Petróleo Brent x PETR4
O seguinte código computa os quantis dos coeficientes.
```{R echo=TRUE, message=FALSE, warning=FALSE}
nS <- nrow(theta_lst[[1]])
th_arr <- array(dim = c(n, p, length(vtau), Ns))
for (i in 1:length(vtau)) {
  for(is in 1:Ns){
    th_arr[,,i,is] <- matrix(theta_lst[[i]][is,], nrow = n, byrow=FALSE)
  }
}
th_qts <- apply(th_arr, 1:3, quantile, probs=c(0.025, 0.5, 0.975))
```

Os gráficos são plotados no próximo slide.

---
# Exemplo - Petróleo Brent x PETR4
```{R echo=TRUE, message=FALSE, warning=FALSE, fig.height=4, fig.width=6, out.width="45%"}
par(mai = c(1, 1, .1, .1), mgp = c(2, .75, 0)); cores <- c('red', 'black', 'blue')
for(j in 1:p){
  for(i in 1:length(vtau)){
    rgt <- range(th_qts[,,j,])
    if(i == 1) plot.ts(t(th_qts[,,j,i])[,2], ylim=rgt, ylab=colnames(X)[j], xlab='Time', col=cores[i]) else lines(1:n, t(th_qts[,,j,i])[,2], col=cores[i])
    lines(t(th_qts[,,j,i])[,1], lty=2, col=cores[i]); lines(t(th_qts[,,j,i])[,3], lty=2, col=cores[i])
  }
}
```

---
# Exemplo - Petróleo Brent x PETR4
```{R echo=FALSE, fig.height=4, fig.width=6, message=FALSE, warning=FALSE, out.width="45%"}
par(mai = c(1, 1, .1, .1), mgp = c(2, .75, 0)); cores <- c('red', 'black', 'blue')
for(j in 1:p){
  for(i in 1:length(vtau)){
    rgt <- range(th_qts[,,j,])
    if(i == 1) plot.ts(t(th_qts[,,j,i])[,2], ylim=rgt, ylab=colnames(X)[j], xlab='Time', col=cores[i]) else lines(1:n, t(th_qts[,,j,i])[,2], col=cores[i])
    # lines(t(th_qts[,,j,i])[,1], lty=2, col=cores[i]); lines(t(th_qts[,,j,i])[,3], lty=2, col=cores[i])
  }
}
```


---
# Exemplo - Petróleo Brent x PETR4
A seguir são computadas as frequências acumuladas empíricas.
```{R echo=TRUE, message=FALSE, warning=FALSE}
Ns <- nrow(theta_lst[[1]]); nam_th <- names(theta_lst); pred_lst <- pred_qts <- list(); cum_qts <- NULL; i <- 0
for (tau in c(0.05, 0.5, 0.95)) {
  pred <- NULL; i <- i+1
  for(is in 1:Ns){
    th_mat <- matrix(theta_lst[[which(nam_th == tau)]][is,], nrow = length(y), byrow=FALSE)
    pred <- rbind(pred, rowSums(X * th_mat))
  }
  pred_lst[[i]] <- pred; pred_qts[[i]] <- apply(pred, 2, quantile, probs = c(0.025, 0.5, 0.975))
  cum_qts <- c(cum_qts, mean(y < pred_qts[[i]][2,]))
  names(pred_lst)[i] <- names(pred_qts)[i] <- names(cum_qts)[i] <- tau
}
cum_qts
```

---
# Exemplo - Petróleo Brent x PETR4
Por fim, introduzimos os intervalos de previsão quantílicos.
```{R echo=TRUE, message=FALSE, warning=FALSE, fig.height=4, fig.width=6}
par(mai = c(1, 1, .1, .1), mgp = c(2, .75, 0))
rg <- range(y, pred_qts);plot.ts(y, ylim = rg, ylab = "PETR4")
for (i in 1:length(pred_qts)) {
  lines(x=1:nrow(X), y=(pred_qts[[i]])[2,], col='red')
  lines(x=1:nrow(X), y=(pred_qts[[i]])[1,], col='red', lty=2)
  lines(x=1:nrow(X), y=(pred_qts[[i]])[3,], col='red', lty=2)
}
```

---
# Exemplo - Petróleo Brent x PETR4
Comparação entre os gráficos das regressões quantílicas ordinal e dinâmica.

```{R echo=FALSE, fig.show="hold", fig.height=4, fig.width=6, message=FALSE, warning=FALSE, out.width="45%"}
par(mai = c(1, 1, .1, .1), mgp = c(2, .75, 0))
rg <- range(y, pred_qts_ord);plot.ts(y, ylim = rg, ylab = "PETR4")
for (i in 1:length(pred_qts_ord)) {
  lines(x=1:nrow(X), y=(pred_qts_ord[[i]])[2,], col='red')
  lines(x=1:nrow(X), y=(pred_qts_ord[[i]])[1,], col='red', lty=2)
  lines(x=1:nrow(X), y=(pred_qts_ord[[i]])[3,], col='red', lty=2)
}
rg <- range(y, pred_qts);plot.ts(y, ylim = rg, ylab = "PETR4")
for (i in 1:length(pred_qts)) {
  lines(x=1:nrow(X), y=(pred_qts[[i]])[2,], col='red')
  lines(x=1:nrow(X), y=(pred_qts[[i]])[1,], col='red', lty=2)
  lines(x=1:nrow(X), y=(pred_qts[[i]])[3,], col='red', lty=2)
}
```

---
# Exemplo - Petróleo Brent x PETR4
Comparação entre os gráficos das regressões quantílicas ordinal e dinâmica.

```{R echo=FALSE, fig.height=4, fig.show="hold", fig.width=6, message=FALSE, warning=FALSE, out.width="45%"}
par(mai = c(1, 1, .1, .1), mgp = c(2, .75, 0))
rg <- range(y, pred_qts_ord);plot.ts(y, ylim = rg, ylab = "PETR4")
for (i in 1:length(pred_qts_ord)) {
  lines(x=1:nrow(X), y=(pred_qts_ord[[i]])[2,], col='red')
  # lines(x=1:nrow(X), y=(pred_qts_ord[[i]])[1,], col='red', lty=2)
  # lines(x=1:nrow(X), y=(pred_qts_ord[[i]])[3,], col='red', lty=2)
}
rg <- range(y, pred_qts);plot.ts(y, ylim = rg, ylab = "PETR4")
for (i in 1:length(pred_qts)) {
  lines(x=1:nrow(X), y=(pred_qts[[i]])[2,], col='red')
  # lines(x=1:nrow(X), y=(pred_qts[[i]])[1,], col='red', lty=2)
  # lines(x=1:nrow(X), y=(pred_qts[[i]])[3,], col='red', lty=2)
}
```

---
class: middle, center, inverse

# FIM
## Perguntas?

---
# Referências

```{r refs1, echo=FALSE, results="asis"}
PrintBibliography(myBib, .opts = list(check.entries = FALSE))
```

